臺灣彰化地方法院刑事判決　　　　　　　100年度訴字第563號
公　訴　人　臺灣彰化地方法院檢察署檢察官
被　　　告　劉振賜
選任辯護人　張奕群律師
被　　　告　蕭金國
選任辯護人　鄭崇煌律師
被　　　告　謝永和
上列被告等因殺人未遂等案件，經檢察官提起公訴（100年度調
偵字第65號），本院判決如下：
    主  文
劉振賜共同殺人未遂，處有期徒刑伍年陸月。
蕭金國共同殺人未遂，處有期徒刑伍年貳月。
謝永和犯傷害罪，處有期徒刑月，如易科罰金，以新臺幣壹仟
元折算壹日。
    犯罪事實
一、劉振賜（綽號「阿賜」）、蕭金國於民國99年9 月19日晚間
    10時30分許，在位於彰化縣員林鎮○○里○○路543 巷93號
    之「水果園小吃部」飲酒時，遇見謝永和、謝銘彬亦在該處
    飲酒，其等4 人便一同在該處包廂內飲酒聊天，劉振賜與謝
    永和於席間因細故言語衝突，發生口角，乃相互動手毆打對
    方，謝永和即基於傷害他人身體之犯意，徒手毆打劉振賜之
    頭部、胸部及背部，劉振賜亦出手還擊，兩人因而發生互毆
    ，嗣經在場之謝銘彬、蕭金國等人將其2 人拉開後，劉振賜
    即與蕭金國走出包廂，往「水果園小吃部」屋外離去，然謝
    永和因心有不甘，追出「水果園小吃部」屋外，接續前揭傷
    害犯意，與劉振賜繼續爭吵互毆，致劉振賜受有頭部、胸部
    及背部等處流血及瘀血之傷害（此部分謝永和有無受傷未據
    告訴）。而蕭金國與劉振賜均明知現場為開放空間，且蕭金
    國之貨車就停在旁邊，渠等隨時可以離開現場，劉振賜即可
    避免遭謝永和進一步攻擊，並無留在現場回擊謝永和之必要
    ，並可預見如持尖銳、鋒利之刀械猛力攻擊他人身體之重要
    部位，將可能導致他人死亡，竟萌共同基於縱以鐮刀揮砍他
    人身體而生死亡之結果亦不違背其等本意之不確定殺人故意
    之犯意聯絡，在上開「水果園小吃部」前停車場，由蕭金國
    自其小貨車上取出其所有、足以傷害人之生命身體、客觀上
    具有危險性之鐮刀1把，交給劉振賜使用，劉振賜隨即持該
    把鐮刀朝謝永和之胸部、頸部、臉部、肩部等身體重要部位
    猛力揮砍數刀，過程中謝永和以手臂抵擋亦遭砍傷，劉振賜
    見謝永和受傷倒地，仍續持上開鐮刀朝謝永和之背部猛力繼
    續揮砍數刀，直至謝永和趁隙跑向路人求救，蕭金國見狀趕
    緊向劉振賜取回上開鐮刀並丟棄（未扣案），並隨即聯絡友
    人將劉振賜載離現場，自己亦隨後駕車離開現場。而謝永和
    經路人及時將其送至員榮醫院急救後，始未發生死亡結果，
    惟已造成謝永和受有前胸多處巨大撕裂傷（其中一處傷口達
    20 ×0.2×0.2公分）、一處深層撕裂傷（傷口達20×5×5
    公分）、雙上臂撕裂傷（其中一處傷口達10×0.2×0.2公分
    ）、左臉撕裂傷（傷口達2×0.2×0.2公分公分）、背部多
    處淺層撕裂傷（其中二處傷口達10×0.5公分、7×1公分）
    、頸部多處淺層撕裂傷（其中一處傷口達1×0.2×0.2公分
    ）等傷害。
二、案經劉振賜、謝永和分別訴由彰化縣警察局員林分局報請臺
    灣彰化地方法院檢察署檢察官偵查起訴。
    理  由
壹、證據能力部分：
一、按被告以外之人於偵查中向檢察官所為之陳述，除顯有不可
    信之情況者外，得為證據，刑事訴訟法第159條之1第2項定
    有明文。檢察官在偵查中對被告以外之人所為之偵查筆錄，
    性質上屬傳聞證據，惟刑事訴訟法規定檢察官代表國家偵查
    犯罪、實施公訴，依法其有訊問被告、證人及鑑定人之權，
    證人、鑑定人並須具結，而實務運作時，檢察官偵查中向被
    告以外之人所取得之陳述，原則上均能遵守法律規定，不致
    違法取供，其可信度極高。職是，被告以外之人前於偵查中
    已具結而為證述，除反對該項供述得具有證據能力之一方，
    已釋明「顯有不可信之情況」之理由外，不宜遽指該證人於
    偵查中之陳述不具證據能力。又刑事訴訟法第158 條之3 規
    定：「證人、鑑定人依法應具結而未具結者，其證言或鑑定
    意見，不得作為證據。」所謂「依法應具結而未具結者」，
    係指檢察官依刑事訴訟法第175 條之規定，以證人身分傳喚
    被告以外之人（證人、告發人、告訴人、被害人、共犯或共
    同被告）到庭作證，或雖非以證人身分傳喚到庭，而於訊問
    調查過程中，轉換為證人身分為調查時，此時其供述之身分
    為證人，則檢察官、法官自應依刑事訴訟法第186 條有關具
    結之規定，命證人供前或供後具結，其陳述始符合第158 條
    之3 之規定，而有證據能力。若檢察官或法官非以證人身分
    傳喚，而以共犯、共同被告身分傳喚到庭為訊問時，其身分
    既非證人，即與「依法應具結」之要件不合，縱未命其具結
    ，純屬檢察官或法官調查證據職權之適法行使，當無違法可
    言。而前揭不論係本案或他案在檢察官面前作成未經具結之
    陳述筆錄，係屬被告以外之人於偵查中向檢察官所為之陳述
    ，本質上屬於傳聞證據，基於保障被告在憲法上之基本訴訟
    權，除該被告以外之人死亡、身心障礙致記憶喪失或無法陳
    述、滯留國外或所在不明而無法傳喚或傳喚不到、或到庭後
    拒絕陳述等情形外，如已經法院傳喚到庭具結而為陳述，並
    經被告之反對詰問，前揭非以證人身分而在檢察官面前未經
    具結之陳述筆錄，除顯有不可信之情況者外，依刑事訴訟法
    第159 條之1 第2 項，仍非不得為證據，惟應於判決內敘明
    其符合傳聞證據例外之理由，不能因陳述人未經具結，即一
    律適用本法第158 條之3 之規定，排除其證據能力（最高法
    院97年度臺上字第1373號判決意旨可參）。查：(一)本案證人
    謝銘彬、謝永和之偵訊筆錄，係檢察官令渠以證人身分具結
    後所為之證述，有證人結文各1 份在卷可稽（見偵查卷第58
    、59頁），衡情其等自必小心謹慎以免觸犯偽證罪，且證人
    謝銘彬、謝永和業經本院傳喚到庭具結而為陳述，並經被告
    劉振賜、蕭金國及渠等之辯護人為反對詰問，被告劉振賜、
    蕭金國及渠等之辯護人均未釋明證人謝銘彬、謝永和之陳述
    有何顯不可信之情況，依上開規定，自應認證人謝銘彬、謝
    永和於檢察官偵訊時經具結所為之證詞得為證據，而具有證
    據能力。(二)又共同被告劉振賜之偵訊筆錄，既係以共同被告
    身分傳喚到庭為訊問時，其身分既非證人，即與「依法應具
    結」之要件不合，縱未命其具結，純屬檢察官調查證據職權
    之適法行使，當無違法可言，且共同被告劉振賜業經本院傳
    喚到庭具結而為陳述，並經被告蕭金國及其辯護人為反對詰
    問，被告蕭金國及其辯護人並未提及檢察官在訊問時有不法
    取供之情形，亦未釋明共同被告劉振賜之陳述有何顯不可信
    之情況，依上開規定，共同被告劉振賜在檢察官面前之陳述
    ，自得作為本案證據使用。
二、證人謝銘彬、謝永和於警詢之證述，對被告劉振賜、蕭金國
    而言，均屬被告以外之人於審判外之言詞陳述，並經被告劉
    振賜、蕭金國及其2 人之辯護人爭執其證據能力（見本院準
    備程序筆錄第8 頁），又無具有較可信之特別情況，均不可
    作為認定被告劉振賜、蕭金國犯罪之證據。而共同被告劉振
    賜於警詢之供述，對被告蕭金國而言，亦屬被告以外之人於
    審判外之言詞陳述，並經被告蕭金國及其辯護人爭執其證據
    能力（見本院準備程序筆錄第8 頁），復無具有較可信之特
    別情況，亦不可作為認定被告蕭金國犯罪之證據。
三、次按刑事訴訟法第159 條之5 第2 項所定：「當事人、代理
    人或辯護人於法院調查證據時，知有第159 條第1 項不得為
    證據之情形，而未於言詞辯論終結前聲明異議者，視為有前
    項之同意。」乃係基於證據資料愈豐富，愈有助於真實發現
    之理念，酌採當事人進行主義之證據處分權原則，並強化言
    詞辯論主義，透過當事人等到庭所為之法庭活動，在使訴訟
    程序順暢進行之要求下，承認傳聞證據於一定條件內，得具
    證據適格。此種「擬制同意」，因與同條第1 項之明示同意
    有別，實務上常見當事人等係以「無異議」或「沒有意見」
    表示之，斯時倘該證據資料之性質，已經辯護人閱卷而知悉
    ，或自起訴書、判決書之記載而了解，或偵、審中經檢察官
    、審判長、受命法官、受託法官告知，或被告逕為認罪答辯
    或有類似之作為、情況，即可認該相關人員於調查證據之時
    ，知情而合於擬制同意之要件（最高法院96年度台上字第41
    74號判決意旨參見）。經查檢察官、被告及辯護人對於本案
    卷內其餘相關供述之證據能力，於本院準備程序及審理時均
    表示沒有意見等語（見本院準備程序筆錄第8 頁、審判筆錄
    第4 、27頁），且檢察官、被告及辯護人就上述證據資料，
    並未就有合於刑事訴訟法第159 條第1 項不得為證據之情形
    於本院言詞辯論終結前聲明異議，而上開證人之證述、文書
    卷證資料亦經本院於審理期日逐一提示、朗讀，並告以要旨
    ，本院復審酌相關證人證述筆錄製成、文書卷證資料取得，
    並無證據顯示有何違背程序規定情事，亦認為以之作為證據
    應屬適當，揆諸前開規定，爰依刑事訴訟法第159 條之5規
    定，均認有證據能力。
四、按關於非供述證據之物證，或以科學、機械之方式，對於當
    時狀況所為忠實且正確之記錄，性質上並非供述證據，均應
    無傳聞法則規定之適用；如該非供述證據非出於違法取得，
    並以依法踐行調查程序，即不能謂無證據能力（最高法院97
    年度臺上字第1401號、6153號、3854號判決可資參照）。本
    件其餘非供述證據例如現場照片、與作案兇刀同型刀械照片
    、丟棄兇刀地點照片等，因非屬供述證據，並無人對現實情
    形之記憶、知覺經常可能發生之誤差（如知覺之主觀性及記
    憶隨時間推移而發生變化、遺忘等），故上開非供述證據，
    並無傳聞法則之適用至明，復非違法採證所得，被告及檢察
    官亦未爭執上開非供述證據有何違法取得上開物證之情形，
    且經本院於審理中踐行調查程序，自均有證據能力。
貳、認定犯罪事實所憑之證據
    訊據被告謝永和對於上開傷害劉振賜之犯罪事實坦承不諱；
    而訊之被告劉振賜固坦承有與謝永和發生口角及持蕭金國所
    交付之鐮刀1 把砍傷謝永和等情不諱，惟矢口否認有何殺人
    未遂之犯行，辯稱：伊當時是拿刀亂揮，因為謝永和要打伊
    ，伊並沒有要殺死謝永和之意思，應僅構成傷害罪，且伊是
    因為受到謝永和之不法傷害致身體、生命受到威脅，才持刀
    反擊，係正當防衛之行為，應屬不罰云云；被告蕭金國固坦
    承於劉振賜砍殺謝永和時，其有在現場，及劉振賜持以揮砍
    謝永和之鐮刀係伊所有等情，惟亦矢口否認有何殺人未遂之
    犯行，辯稱：當時伊是在現場勸架，鐮刀是劉振賜跑到伊車
    上拿的，伊沒有拿鐮刀給劉振賜，也沒有說「給他死」等語
    云云。經查：
一、被告謝永和所涉傷害罪部分：
    此部分犯罪事實，業據被告謝永和於警詢、偵查中及本院審
    理時均坦承不諱（見偵查卷第17至20、53至54頁、本院準備
    程序筆錄第3 頁、本院審判筆錄第31至33頁），核與(一)證人
    即告訴人劉振賜於警詢時證稱：在飲酒當中謝永和直說看我
    不順眼，沒多久，謝永和就徒手朝我頭部及胸部猛打，並用
    腳踹我，我與蕭金國一起離開包廂後，謝永和又追出來包廂
    外，徒手朝我頭部及胸部又繼續猛打，我跑出店外，謝永和
    仍繼續追出店外朝我猛打，我有受傷，我的頭部、胸部、背
    部都有受傷，都有流血及瘀血，但沒有就醫，也沒有開立醫
    院診斷證明書等語（見偵查卷第17至20頁），及於偵查中證
    稱：我當天受有頭、胸、背部的傷，是謝永和在包廂內用手
    打我並用腳踹我，造成我瘀青、流血，我沒有就醫等語（見
    偵查卷第53至54頁）；(二)證人蕭金國於警詢時證稱：謝永和
    與綽號「阿賜」之男子在包廂內開始爭吵，「阿賜」離開包
    廂，謝永和尾隨跟著「阿賜」出去，謝永和及「阿賜」以徙
    手的方式互相毆等語（見偵查卷第21至23頁）；(三)證人謝銘
    彬於警詢時證稱：當時我與謝永和進入該水果園小吃部消費
    ，進入包廂後，因為我有點疲累，所以先在沙發上閉眼休息
  ，不一會兒蕭金國就與「阿賜」一同進入包廂門與我們共同飲
    酒，飲用約10多分鐘後，「阿賜」好像已經喝醉了，開始對
    謝永和大聲咆嘯及辱罵，不一會兒他們倆個就開始徒手互毆
    對方，「阿賜」跟蕭金國走出包廂後，謝永和也跟著他們倆
    人離開包廂，我見當時情況不太對勁，於是我也走出包廂，
    但在店內卻找不到他們3 人之蹤影，於是我就小吃部外移動
    ，就在小吃部外的道路旁，見到「阿賜」與謝永和雙方仍在
    徒手打鬥等語（見偵查卷第24至26頁），及於偵查中證述：
    一開始是謝永和跟劉振賜在包廂內有言語上的衝突，後來就
    推來推去，我跟老闆娘有來將他們拉開，後來蕭金國跟劉振
    賜就走出去，過了1 、2 分鐘，謝永和也走出包廂，我想謝
    永和怎麼這麼久都沒有回來，我就出包廂外，沒有看到他們
    ，我就走上斜坡我們停機車的地方，看到蕭金國、劉振賜、
    謝永和都在斜坡上面停機車的地方，當時劉振賜、謝永和在
    打架等語（見偵查卷第51至52頁），及於本院審理時證述：
    我那時候在睡覺，我不知道他們為何在爭執，我起來的時候
    就看到他們在拉扯，我就看到他們打起來了，到了店外的一
    個爬坡處，看到劉振賜跟謝永和他們又在吵架等語（見本院
    審判筆錄第6 至7 頁），均大致相符，並有彰化縣警察局員
    林分局100 年5 月3 日員警分偵字第1000011425號函及所檢
    附之職務報告、現場照片各1 份在卷可佐，足認被告謝永和
    之自白與事實相符，堪信屬實。從而，此部分之犯罪事證明
    確，被告謝永和之傷害犯行，堪以認定。
二、被告劉振賜、蕭金國所涉殺人未遂罪部分：
（一）被告蕭金國、劉振賜確有於上開時、地，由被告蕭金國自
      其貨車上取出其所有之鐮刀1 把，交給被告劉振賜，並由
      被告劉振賜持該鐮刀朝告訴人謝永和之胸部、頸部、臉部
      、肩部等處猛力揮砍數刀，過程中告訴人謝永和以手臂抵
      擋亦遭砍傷，被告劉振賜見謝永和受傷倒地，仍持上開鐮
      刀朝告訴人謝永和之背部猛力繼續揮砍數刀，直至告訴人
      謝永和趁隙跑向路人求救，被告蕭金國見狀趕緊向被告劉
      振賜取回上開鐮刀並丟棄，被告劉振賜、蕭金國旋即分別
      逃離現場。而告訴人謝永和經及時至員榮醫院急救後，始
      未發生死亡結果，惟仍造成告訴人謝永和受有前胸多處巨
      大撕裂傷（其中一處傷口達20×0.2 ×0.2 公分）、一處
      深層撕裂傷（傷口達20×5 ×5 公分）、雙上臂撕裂傷（
      其中一處傷口達10×0.2 ×0.2 公分）、左臉撕裂傷（傷
      口達2 ×0.2 ×0.2 公分公分）、背部多處淺層撕裂傷（
      其中二處傷口達10×0.5 公分、7 ×1 公分）、頸部多處
      淺層撕裂傷（其中一處傷口達1 ×0.2 ×0.2 公分）等傷
      害等情，業據證人即告訴人謝永和、證人謝銘彬於偵查中
      及本院審理時證述甚詳（見偵查卷第51至52、52至53頁）
      ，並有謝永和出具之指認犯罪嫌疑人紀錄表2 紙、蕭金國
      出具之指認犯罪嫌疑人紀錄表1 紙、謝銘彬出具之指認犯
      罪嫌疑人紀錄表2 紙、員警職務報告書、與作案兇器同類
      型之鐮刀與量尺比對照片、現場照片及兇刀丟棄地點照片
      、員榮醫院診斷證明書、員榮醫院100 年5 月4 日員榮字
      第1000200 號函及所檢附之病歷（含急診病歷紀錄單、護
      理評估紀錄、謝永和受傷部位照片、病歷貼單等資料）各
      1 份在卷可資佐證（見偵查卷第27至37、41頁、本院卷）
      ，堪信屬實，此部分之事實堪先認定。
（二）被告蕭金國雖辯稱：鐮刀是劉振賜自己從車上拿的，伊沒
      有拿鐮刀給劉振賜等語云云，惟查：(一)訊之證人即同案被
      告劉振賜先於偵查中證稱：鐮刀是被告蕭金國拿給我的等
      語（見偵查卷第53頁）；後於本院審理時又證稱：「（問
      ：蕭金國是否有拿一把鐮刀給你？）他有拿給我。（問：
      你原來知道蕭金國車上有放刀嗎？）我不知道。（問：你
      有看到蕭金國從哪裡取出鐮刀嗎？）沒有。」等語（見本
      院審判筆錄第22至23頁）。(二)訊之證人即告訴人謝永和於
      偵查中證稱：「（問：劉振賜的水果廉刀是如何來的？）
      我看到蕭金國將他的小貨車簾子打開，並從貨車的後面拿
      出水果鐮刀，並丟給劉振賜……。」等語（見偵查卷第52
      頁）；於本院審理時證稱：「（問：劉振賜後來是否是拿
      鐮刀攻擊你？）是的。（問：劉振賜的鐮刀如何來的？）
      蕭金國給他的。（問：蕭金國如何給劉振賜鐮刀的？）在
      蕭金國的車上拿的。」（見本院審判筆錄第14至15頁）。
      (三)訊之證人謝銘彬於偵查中證稱：「我看到蕭金國拉開他
      小貨車的篷子，從小貨車的上層不知道拿了什麼東西，並
      且從劉振賜的後面拿給劉振賜，劉振賜就跑向謝永和，2
      人又打起來，打一打，謝永和就跑開，之後我看到謝永和
      跌倒，他爬起來後，我就看到他身上有血，我回頭看到劉
      振賜手上拿著1 把彎彎的刀。」等語（見偵查卷第51頁）
      ；於本院審理時證稱：「（問：謝永和在打劉振賜的時候
      ，蕭金國在做什麼？）……我聽到蕭金國的貨車的拉門拉
      開的聲音，我有看到蕭金國拿一個東西給劉振賜，後來劉
      振賜就拿那個東西跑過去跟謝永和打，謝永和後來跑開，
      在我面前跌倒，我看到謝永和有流血，後來我才知道那東
      西就是切菜或是切水果用的小鐮刀。（問：你剛剛說蕭金
      國拿一個東西給劉振賜，那個東西原來放在那裡？）放在
      貨車上，我記得蕭金國的貨車有兩層，我看到他手伸到上
      面拿那個東西。（問：你是否有看清楚那個東西？）沒有
      ，我是後來打完才看到那個東西是小鐮刀。（問：蕭金國
      如何將東西交給劉振賜？）從劉振賜的背面遞給劉振賜。
      （問：蕭金國交東西給劉振賜的時候，實際上謝永和跟劉
      振賜有無在打架？）沒有，當時他們已經分開了。（問：
      劉振賜拿到蕭金國交付的東西，他是如何攻擊謝永和？）
      那時候是晚上，我沒有看清楚。（問：劉振賜在持蕭金國
      交付的東西攻擊謝永和時，蕭金國在做何事？）他在旁邊
      看。（問：他在旁邊看時，有沒有講什麼話？）謝永和與
      劉振賜互打得時候，蕭金國沒有講什麼話。（問：依你剛
      剛所述，蕭金國到車上拿東西的時候，劉振賜、謝永和已
      經沒有在打架了，為何蕭金國還要去貨車上拿東西？）劉
      振賜跟謝永和打完之後，各站一邊，相隔7 、8 步對峙，
      後來我打電話要叫朋友過來把他們拉開，我就聽到貨車門
      拉開的聲音，就看到蕭金國拿東西給劉振賜。（問：蕭金
      國是從貨車的後側、左側或是右側拿出東西的？）車子停
      在路邊，是從車子的側面拉開拉門，他從駕駛座那側的拉
      門拉開。（問：你剛剛所述蕭金國拿東西給劉振賜的時候
      ，劉振賜跟謝永和沒有在打架了，為何後來又繼續打架？
      ）因為蕭金國從貨車上拿東西給劉振賜，劉振賜就跑過去
      謝永和那邊，再攻擊謝永和。（問：這個時候，你跟蕭金
      國在做何事？）蕭金國站在貨車那邊看，我是剛好在爬坡
      那裡在打電話，也看到他們在打架。（問：蕭金國站在旁
      邊有沒有出聲勸架或試圖勸架？）那時候都沒有。（問：
      你剛剛所述，謝永和身上有血的時候，你看到蕭金國跑過
      去將劉振賜手上的刀搶過來，並說好了、好了，這時候劉
      振賜與謝永和是否仍在互毆的過程中？）那時候謝永和已
      經跑開了，攻擊完後蕭金國才過去把劉振賜的刀子搶過來
      ，他說『好了啦』，然後把刀子拿去丟掉。」等語。經核
      證人即共同被告劉振賜、證人即告訴人謝永和、證人謝銘
      彬前開證述情節，均大致相符，堪信屬實，足見被告劉振
      賜持以砍殺告訴人謝永和之鐮刀1 把，確係被告蕭金國自
      其自小貨車上取出並交給被告劉振賜持以攻擊告訴人謝永
      和無訛。參以本件作案用之鐮刀1 把，係被告蕭金國所有
      ，且係取自被告蕭金國之自小貨車乙節，為被告蕭金國所
      承認，又依證人謝銘彬、謝永和所述，被告蕭金國之自小
      貨車之載貨車斗裝設斗蓬簾子，必須掀開簾子，才能取出
      車斗內之物品，而依證人即被告劉振賜所述，被告劉振賜
      根本不知道該鐮刀放置在哪裡，倘非被告蕭金國打開車斗
      簾子取出該鐮刀並交給被告劉振賜使用，被告劉振賜豈可
      能在與告訴人謝永和互毆對峙之急迫情況下，還有餘裕前
      去打開被告蕭金國之自小貨車車斗的簾子翻找其不知道放
      置在何處之鐮刀作為犯案工具？足見被告蕭金國所辯：被
      告劉振賜是自行從伊貨車拿取鐮刀云云，顯與常情有違，
      不足採信。又被告蕭金國明知被告劉振賜與告訴人謝永和
      互相鬥毆不休，如將上開鐮刀交給被告劉振賜，被告劉振
      賜將持以揮砍告訴人謝永和，且可預見如持尖銳、鋒利之
      刀械猛力攻擊他人之重要部分，將可能導致他人死亡，竟
      仍自其小貨車上取出其所有之鐮刀1把，交給被告劉振賜
      用以揮砍告訴人謝永和，且於被告劉振賜持該鐮刀攻擊告
      訴人謝永和時，僅在旁邊觀看，未勸阻被告劉振賜行兇，
      則其對於被告劉振賜持該鐮刀揮砍告訴人之行為，顯與被
      告劉振賜有共同之犯意聯絡。是被告蕭金國之辯護人辯護
      稱：被告蕭金國與被告劉振賜沒有沒有犯意聯絡云云，核
      與前開證據資料不符，尚非可採。
（三）按刑法上殺人罪與傷害罪之區別，應視行為人有無殺意為
      斷，以戕害他人生命之故意，著手於刺殺之實行而未發生
      死亡之結果，為殺人未遂；倘無使人喪失生命之故意，僅
      在使其身體、健康受到傷害，則為傷害罪，二罪皆發生傷
      害之結果時，僅其主觀犯意及身體傷害程度不同而已。被
      害人所受傷害之程度及部位，固不能據為認定有無殺人犯
      意之唯一標準，但被害人所受傷害之程度、部位，及加害
      人之下手情形如何，於審究犯意方面，仍不失為重要參考
      資料；至其殺意之有無，雖不以兇器之種類及傷痕之多少
      等，為絕對之認定標準，但加害人下手之部位、用力之輕
      重、砍向部位之手段，佐以其所執兇器、致傷結果、與被
      害人之關係暨行為後之情狀，仍非不可藉為判斷有無殺意
      之心證依據予以綜合觀察論斷，此有最高法院84年度臺上
      字第3197號、85年度臺上字第1608號、87年度臺上字第31
      21號判決意旨可資參照。據此，行為人於行為當時，主觀
      上是否有殺人之故意，除應斟酌其使用之兇器種類、攻擊
      之部位、行為時之態度表示外，尚應深入觀察行為人與被
      害人之關係、衝突之起因、行為當時所受之刺激、下手力
      量之輕重，被害人受傷之情形及行為事後之態度等各項因
      素綜合予以研析。查：
    1.訊之證人即告訴人謝永和於偵查中及本院審理時雖證稱：
      被告蕭金國將鐮刀交給被告劉振賜時，有對劉振賜說「給
      他死」等語（見偵查卷第52頁、本院審判筆錄第15頁），
      然訊之被告蕭金國否認有說上開言語，且訊之證人謝銘彬
      、證人即被告劉振賜均證稱未聽到蕭金國有說上開言語（
      見偵查卷第51至54頁、本院審判筆錄第7 至8 、25至26）
      ，是被告蕭金國是否確有對被告劉振賜說「給他死」等語
      ，尚非無疑；又證人即被告劉振賜於本院審理時雖曾證稱
      ：被告蕭金國拿刀給伊時，有說「隨便你要不要殺」（台
      語）等語（見本院審判筆錄第22頁），然其旋又改稱：他
      沒有說這句話，他只是告訴我刀子給你等語（見本院審判
      筆錄第25頁），參以其於偵查中係供稱：（問：蕭金國拿
      鐮刀給你時，有無說何話？）沒有等語，則其前開所述，
      被告蕭金國拿刀給伊時，有說「隨便你要不要殺」（台語
      ）等情，是否屬實，亦非無疑，尚難憑此逕認被告劉振賜
      、蕭金國有殺害告訴人謝永和之直接故意。
    2.本件被告劉振賜、蕭金國與告訴人謝永和等於原係共處一
      室一起飲酒，且被告蕭金國與告訴人謝永和為表兄弟之親
      屬關，業據其等供述或證述在卷，並無仇怨，然因被告劉
      振賜與告訴人謝永和於席間發生口角，進而互毆不休，被
      告蕭金國竟自其小貨車上取出鐮刀1 把，交給劉振賜使用
      ，被告劉振賜隨即持鐮刀朝謝永和之胸部、頸部、臉部、
      肩部等處猛力揮砍數刀，過程中告訴人謝永和以手臂抵擋
      亦遭砍傷，告訴人謝永和因而受有前開所述傷害，傷口巨
      大，傷勢非輕，業如前述。觀之被告劉振賜係持鐮刀朝告
      訴人謝永和之身體揮砍，而該鐮刀之全長約25公分（刀柄
      約長約15公分、刀刃長約10公分），刀刃之一側鋒利，前
      端尖銳，此有與該鐮刀同型之鐮刀與量尺比對照片1 張在
      卷可稽（見偵卷第41頁），是倘以之攻擊人之身體重要部
      位，自有可能因傷及他人身體重要部位而導致死亡，且被
      告劉振賜攻擊部位係選擇對告訴人謝永和之胸部、頸部、
      臉部等致命部位為之，過程中如告訴人謝永和未閃躲或出
      手阻擋被告劉振賜之攻擊，則告訴人謝永和之胸部、頸部
      、臉部所受之傷勢，當不只於前揭傷害；而人體頸部係連
      接頭部與身體間之重要關口，其內有輸送維繫人體所必須
      之血液、空氣、食物之大動脈血管及氣管、食道等重要器
      官，且因無其他堅硬之骨骼保護，極為脆弱，若受攻擊，
      亦極易造成重大傷害而導致生命危險，而人體胸部內有肺
      臟，供應維持生命所必要之氧氣，胸部受創可能使人無法
      呼吸而休克死亡，又臉部為人的五官所在，上開重要器官
      主管人體呼吸及意識等維繫生命之樞紐，職司人體的聽覺
      、視覺、味覺等，均為人體之重要部位，若以尖銳物品攻
      擊，自將因可能傷及上開器官，進而極有可能因傷害而造
      成人體死亡之結果，此為一般人所明知，被告2 人均為心
      智成熟之成年男子，對此應知之甚詳，竟仍由被告蕭金國
      自其小貨車上取出鐮刀1 把，交給劉振賜持以揮砍謝永和
      之胸部、頸部、臉部等身體致命部位，顯然具有縱以鐮刀
      揮砍謝永和身體而生死亡之結果亦不違背其等本意之不確
      定殺人故意。是就被告劉振賜、蕭金國之攻擊手段、兇器
      、告訴人謝永和所受攻擊的部位、致傷結果、其等與告訴
      人謝永和當時之互動關係等綜合判斷，雖無法認定被告劉
      振賜、蕭金國有殺害告訴人謝永和之直接故意，然其2 人
      應可預見所為可能導致告訴人謝永和死亡之結果而無違背
      其等本意之不確定殺人故意，則堪認定。故被告劉振賜、
      蕭金國辯稱：無殺人犯意云云，應是事後卸責之詞，並無
      可採。
    3.被告蕭金國之辯護人雖為被告蕭金國辯護稱：被告蕭金國
      有積極勸架之行為，應無殺人之犯意云云。然查：本件被
      告劉振賜用以行兇攻擊告訴人謝永和之鐮刀確係被告蕭金
      國自其貨車上取出並交付給被告劉振賜等情，業如前述。
      又依證人即被告劉振賜及證人謝銘彬所述，被告蕭金國係
      在被告劉振賜與告訴人謝永和在屋外互毆後，相互對峙之
      際，取出其所有之鐮刀交給被告劉振賜持以揮砍攻擊告訴
      人謝永和（見本院審判筆錄第10至11、23頁）。且訊之證
      人即告訴人謝永和於本院審理時證稱：「（問：劉振賜對
      你亂砍、亂揮的時候，蕭金國在做什麼？）他在旁邊。（
      問：在小吃店內發生衝突的時候，蕭金國有無去勸架？）
      他有拉開。（問：在小吃店外整個衝突過程中，蕭金國有
      無去勸架，或拉開你？）沒有。」等語（見本院審判筆錄
      第13至14、18頁）；證人謝銘彬於本院審理時證稱：「（
      問：謝永和在打劉振賜的時候，蕭金國在做什麼？）……
      在包廂時我跟蕭金國有去把他們拉開，拉開後過一下子蕭
      金國跟劉振賜就離開包廂了……。（問：劉振賜在持蕭金
      國交付的東西攻擊謝永和時，蕭金國在做何事？）他在旁
      邊看。（問：你剛剛所述蕭金國拿東西給劉振賜的時候，
      劉振賜跟謝永和沒有在打架了，為何後來又繼續打架？）
      因為蕭金國從貨車上拿東西給劉振賜，劉振賜就跑過去謝
      永和那邊，再攻擊謝永和。（問：這個時候，你跟蕭金國
      在做何事？）蕭金國站在貨車那邊看，我是剛好在爬坡那
      裡在打電話，也看到他們在打架。（問：蕭金國站在旁邊
      有沒有出聲勸架或試圖勸架？）那時候都沒有。（問：你
      剛剛所述，謝永和身上有血的時候，你看到蕭金國跑過去
      將劉振賜手上的刀搶過來，並說好了、好了，這時候劉振
      賜與謝永和是否仍在互毆的過程中？）那時候謝永和已經
      跑開了，攻擊完後蕭金國才過去把劉振賜的刀子搶過來，
      他說『好了啦』，然後把刀子拿去丟掉。」等語（本院審
      判筆錄第6 至11頁）。足見被告蕭金國於水果園小吃部包
      廂內雖曾勸架，然被告劉振賜與告訴人謝永和至屋外仍繼
      續互毆，而被告蕭金國於被告劉振賜與告訴人謝永和對峙
      時，即交付上開鐮刀給被告劉振賜用以攻擊揮砍告訴人謝
      永和，且於被告劉振賜揮砍告訴人謝永和之胸部、頸部、
      臉部等身體重要部位之際，僅在旁邊觀看，並未勸阻被告
      劉振賜行兇。是辯護人上開辯護意旨，核與證人證述情節
      不符，亦難認可採。
（四）又按彼此互毆者，必以一方初無傷人之行為，因排除對方
      不法之侵害而加以還擊，始得以正當防衛論，故侵害已過
      去後之報復行為，與無從分別何方為不法侵害之互毆行為
      ，均不得主張防衛權，又衡之一般社會經驗法則，互毆係
      屬多數動作構成單純一罪而互為攻擊之傷害行為，縱令一
      方先行出手，而還擊一方在客觀上苟非單純僅對於現在不
      法之侵害為必要排除之反擊行為，因其本即有傷害之犯意
      存在，則對其互為攻擊之還手反擊行為，自無主張防衛權
      之餘地（最高法院30年度上字第1040號判例及84年度台非
      字第208 號判決可資參照）。本件被告劉振賜雖辯以當時
      係告訴人謝永和先攻擊伊，伊基於自衛，才會用鐮刀揮砍
      告訴人云云，惟查：訊之證人謝銘彬於偵查中證述：一開
      始是謝永和跟劉振賜在包廂內有言語上的衝突，後來就推
      來推去，我跟老闆娘有來將他們拉開，後來蕭金國跟劉振
      賜就走出去，過了1 、2 分鐘，謝永和也走出包廂，……
      蕭金國、劉振賜、謝永和都在斜坡上面停機車的地方，當
      時劉振賜、謝永和在打架，我就到旁邊想要打電話請朋友
      過來幫忙，這時我看到蕭金國拉開他小貨車的篷子，從小
      貨車的上層不知道拿了什麼東西，並且從劉振賜的後面拿
      給劉振賜，劉振賜就跑向謝永和，2 人又打起來，打一打
      謝永和就跑開，之後我看到謝永和跌倒，他爬起來後，我
      就看到他身上有血，我回頭看到劉振賜手上拿著1 把彎彎
      的刀等語（見偵查卷第51至52頁），及於本院審理時證述
      ：我不知道他們為何在爭執，我起來的時候就看到他們在
      拉扯，我就看到他們打起來了，到了店外的一個爬坡處，
      看到劉振賜跟謝永和他們又在吵架，我就打電話要叫朋友
      來把他們拉開，後來他們已經分開，謝永和在另外一邊，
      蕭金國、劉振賜在貨車的旁邊，我聽到蕭金國的貨車的拉
      門拉開的聲音，我有看到蕭金國拿一個東西給劉振賜，後
      來劉振賜就拿那個東西跑過去跟謝永和打等語（見本院審
      判筆錄第6 至7頁 ）。核與共同被告蕭金國於本院準備程
      序時所述：其與被告劉振賜一起離開包廂後，告訴人謝永
      和追出來，一開始其有勸架，但被告劉振賜與告訴人謝永
      和不聽勸仍繼續打架，之後劉振賜才拿鐮刀揮砍告訴人謝
      永和等語（見本院準備程序筆錄第10頁）相符。足見被告
      劉振賜與告訴人謝永和於上開時、地，因言語衝突進而相
      互出手毆打對方，被告劉振賜所為持鐮刀揮砍告訴人謝永
      和之行為，顯非基於防衛之意思所為，自無正當防衛可言
      。況查案發地點為一開放空間，且告訴人謝永和只是徒手
      攻擊被告劉振賜，被告劉振賜見告訴人謝永和攻擊，或可
      隨時可以離開，無須與告訴人謝永和繼續爭執，或可有效
      躲避告訴人謝永和之攻擊，甚或報警處理，被告劉振賜卻
      捨此不為，反而持鐮刀攻擊告訴人謝永和之胸部、頸部及
      臉部等致命部位，致使告訴人謝永和受有前胸多處巨大撕
      裂傷（其中一處傷口達20×0.2 ×0.2 公分）、一處深層
      撕裂傷（傷口達20×5 ×5 公分）、雙上臂撕裂傷（其中
      一處傷口達10×0.2 ×0.2 公分）、左臉撕裂傷（傷口達
      2 ×0.2 ×0.2 公分公分）、背部多處淺層撕裂傷（其中
      二處傷口達10×0.5 公分、7 ×1 公分）、頸部多處淺層
      撕裂傷（其中一處傷口達1 ×0.2 ×0.2 公分）等傷害，
      益證被告劉振賜於行為時主觀上並非出於防衛意思甚明。
      是被告劉振賜辯稱：是為了自衛而傷害告訴人云云，並無
      可採。
（五）被告蕭金國之辯護人雖聲請將被告蕭金國送請測謊鑑定，
      待證事項為：蕭金國有無殺害謝永和之犯意？劉振賜
      持有之系爭鐮刀1 把是否為蕭金國所交付？蕭金國有無
      教唆劉振賜持刀砍謝永和？蕭金國於案發時有無說「給
      他死」（台語）等語？劉振賜砍殺謝永和之行為，是否
      為被告蕭金國主觀認識範圍內之行為？等疑點（見辯護人
      鄭崇煌律師於100 年5 月10日提出之刑事辯護意旨狀第2
      頁）。惟查：經本院將本案送請內政部警政署刑事警察局
      進行測謊鑑定，該局函覆以：(一)綜觀本案卷證資料，被告
      蕭金國於案發時有無殺害謝永和之犯意、有無教唆他人砍
      傷謝永和及是否說「給你死」（台語）等語，因「犯意」
      、「教唆」、提及「給你死」等語等議題涉及雙方當時之
      表達方式、理解程度與主觀認知等問題，無法以測謊釐清
      ，僅能就上開待證事項進行測試；(二)本局排定100 年9
      月29、30日下午2 時，於本局分別對關係人劉振賜訪談（
      29日）及被告蕭金國測謊（30日）等情，有該局100 年8
      月22日刑鑑字第1000 1082 88號函1 紙在卷可參（見本院
      卷），然因被告劉振賜未於指定期日至內政部警政署刑事
      警察局受訪致影響鑑定人員資料蒐集，故經內政部警政署
      刑事警察局取消該次測謊鑑定等情，亦有該局100 年10月
      3 日刑鑑字第1000130330號函1 紙在卷可參（見本院卷）
      ，且經被告劉振賜之選任辯護人陳報稱：上開測謊鑑定係
      被告蕭金國方面所聲請，被告劉振賜並無意願參與，因而
      未於100 年9 月29日前往內政部警政署刑事警察局等情，
      有本院100 年10月7 日公務電話紀錄表在卷足憑（見本院
      卷），而被告劉振賜於本院審理時亦明確表示：因為有工
      作沒有辦法去等語（見本院審判筆錄第4 頁）。足見上開
      聲請測謊鑑定之待證事項，或係無法以測謊釐清（即上開
      待證事項、、、），或係需關係人即共同被告劉
      振賜配合接受訪談協助鑑識人員蒐集資料，方能進行測謊
      ，然因關係人即共同被告劉振賜拒絕參與該鑑定程序致無
      法順利進行（即上開待證事項）。被告蕭金國之辯護人
      於本院審理時請求再次將被告蕭金國送請測謊鑑定（見本
      院審判筆錄第5 頁及100 年12月1 日刑事辯護理由(二)狀）
      ，惟按證據之證明力，由法院本於確信自由判斷，刑事訴
      訟法第155 條第1 項定有明文，苟其判斷，並不違背經驗
      法則與論理法則，即不能任意指為違法。故證據證明力之
      判斷，屬於法院職權裁量之事項，非屬鑑定之範圍。而證
      人或共同被告間之陳述有所歧異時，究竟何者之陳述與事
      實相符，較為可採，事實審法院自應審酌全案證據資料，
      本於合理之心證，以定其取捨，非鑑定所能取代（參最高
      法院99年度台上字第7137號刑事判決意旨）。而本案在場
      之證人即共同被告劉振賜、證人即告訴人謝永和、證人謝
      銘彬，均業經本院依法傳喚到庭，並由檢察官、被告蕭金
      國及其辯護人進行交互詰問，犯罪事實已堪認定，揆諸前
      揭說明，上開證人或共同被告間之證述有所歧異時，究竟
      何者之陳述與事實相符，較為可採，乃法院審酌全案證據
      資料，本於合理之心證後，以定取捨，尚非鑑定所能取代
      ，且辯護人聲請測謊鑑定之待證事項，大部分均無法以測
      謊釐清，僅少部分能進行測謊，惟需共同被告劉振賜配合
      鑑定機關訪談蒐集資料，方能進行，而共同被告劉振賜已
      親自或透過其辯護人向本院表示拒絕參與乙節，業如前述
      ，是本院審酌上情，認本件無再次送請測謊鑑定之必要，
      附此敘明。
（六）綜上所述，本案被告劉振賜、蕭金國前開共同殺人未遂之
      犯行，均事證明確，皆應予依法論科。
、論罪科刑部分：
一、被告蕭金國將鐮刀1 把交給被告劉振賜，推由被告劉振賜持
    鐮刀砍殺謝永和，惟謝永和因趁隙脫逃並請路人搭載其送醫
    急救得宜，始免於發生死亡之結果，核被告劉振賜、蕭金國
    所為，均係犯刑法第271 條第2 項、第1 項之殺人未遂罪。
    而被告謝永和徒手毆打劉振賜，致劉振賜受有頭部、胸部及
    背部受有流血及瘀血等傷害，核其所為係犯刑法第277 條第
    1 項之傷害罪。又被告劉振賜、蕭金國就前揭殺人未遂之犯
    行，均有犯意聯絡及行為分擔，應為共同正犯。再被告劉振
    賜持鐮刀砍殺謝永和數刀之行為，係基於同一殺人犯意，且
    於密切接近之時間，在同一地點接續實行，僅侵害一個法益
    ，為接續犯，只論以一殺人未遂罪。
二、又刑法上所謂「中止未遂」，係指行為人已著手於犯罪之實
    行，因自己之意思而中止進行；或雖已實行，而以己意防止
    其結果之發生，因之未發生犯罪之結果者而言。是行為人若
    已著手於犯罪之實施，「且其行為已有發生結果之危險，而
    於結果尚未發生前，縱因己意而消極中止其犯行，然未積極
    採取防果行為，而係另由第三人為防果之行為，致未發生結
    果者」，仍屬因外力介入而致犯罪未遂之普通未遂即障礙未
    遂，而與中止未遂有間（最高法院90年度台上字第2550號判
    決意旨參照）。本件被告劉振賜行兇後，係告訴人謝永和係
    自行趁隙逃跑，並向路過民眾求救，請路人搭載其送醫急救
    而倖免於難，被告劉振賜、蕭金國並未積極採取何防果行為
    ，業據證人謝銘彬、證人即告訴人謝永和證述在卷，依照上
    開說明，本件應屬普通未遂即障礙未遂。是被告劉振賜、蕭
    金國已著手於殺人犯行，但未發生告訴人謝永和死亡之結果
    ，其等犯行尚屬未遂，爰依刑法第25條第2 項之規定減輕其
    刑。
三、爰審酌被告劉振賜前有殺人未遂、公共危險酒醉駕車之前科
    紀錄（不構成累犯），被告蕭金國前有公共危險酒醉駕車之
    前科（不構成累犯），其2 人之素行均非良好，又被告謝永
    和與告訴人劉振賜並無深仇大恨，僅因飲酒過程中發生言語
    衝突，即動手毆打告訴人劉振賜，致告訴人劉振賜受有頭部
    、胸部及背部流血及瘀血等傷害；而被告蕭金國、劉振賜均
    可預見如持尖銳、鋒利之刀械攻擊他人，將可能因傷及他人
    重要部位而導致他人死亡之結果，竟仍共同基於不確定殺人
    故意，由被告蕭金國取出其所有之鐮刀1 把，交由被告劉振
    賜朝告訴人謝永和之胸部、頸部、臉部等重要部位猛力揮砍
    數刀，導致告訴人謝永和受有前開傷害，且有多處巨大或深
    層撕裂傷，傷勢並非輕微，且被告劉振賜朝人之頸部、胸部
    猛力揮刀砍殺，重則致人流血過多而死，輕亦可能損傷頸部
    神經或胸部臟器，惡性非輕，暨考量被告謝永和於犯後坦承
    犯行，態度尚可；而被告劉振賜、蕭金國則未能坦認犯行，
    均難認犯後態度良好，又被告劉振賜、蕭金國、謝永和等人
    迄今均尚未與對方達成和解，及其等之犯罪動機、目的、手
    段、分工情形、智識程度、生活狀況等一切情狀，分別量處
    如主文所示之刑，並就被告謝永和部分諭知易科罰金之折算
    標準。至於未扣案之鐮刀1 把，雖係被告蕭金國所有，供本
    件犯罪所用之物，惟業經被告蕭金國丟棄而滅失（經被告蕭
    金國帶同員警至丟棄地點察看，無法尋獲），業據被告蕭金
    國供述明確，並有該鐮刀丟棄地點查證照片在卷可佐（見本
    院卷），復非違禁物，爰不併予宣告沒收。
據上論斷，應依刑事訴訟法第299 條第1 項前段，刑法第271 條
第2 項、第1 項、第277 條第1 項、第28條、第25條第1 項、第
2項、第41條第1 項前段，刑法施行法第1 條之1 第1 項、第2項
前段，判決如主文。
本案經檢察官賴政安到庭執行職務。
中    華    民    國   100    年    12    月    28    日
                  刑事第六庭    審判長法  官  葛永輝
                                      法  官  黃齡玉
                                      法  官  黃玉琪
以上正本證明與原本無異。
如不服本判決應於收受判決後10日內向本院提出上訴書狀，並應
敘述具體理由；其未敘述上訴理由者，應於上訴期間屆滿後20日
內向本院補提理由書（均須按他造當事人之人數附繕本）「切勿
逕送上級法院」。
告訴人或被害人對於判決如有不服具備理由請求檢察官上訴者，
其上訴期間之計算係以檢察官收受判決正本之日期為準。
中    華    民    國   100    年    12    月    28    日
                                      書記官  林玟君
附錄本案論罪科刑法條全文：
中華民國刑法第277條
（普通傷害罪）
傷害人之身體或健康者，處 3 年以下有期徒刑、拘役或 1 千元
以下罰金。
犯前項之罪因而致人於死者，處無期徒刑或 7 年以上有期徒刑
；致重傷者，處 3 年以上 10 年以下有期徒刑。